ACORDAO-COMPLETO-2389893

ACÓRDÃO 8428/2020 ATA 26/2020 - PRIMEIRA CÂMARA

VISTOS, relatados e discutidos estes autos de Tomada de Contas Especial instaurada pelo Fundo Nacional de Desenvolvimento da Educação, em desfavor de Paulo Roberto Sousa Veloso e Carlos Alberto Gomes Batalha em razão de omissão no dever de prestar contas dos recursos recebidos por meio do Termo de compromisso 22617/2013,
ACORDAM os Ministros do Tribunal de Contas da União, reunidos em sessão da Primeira Câmara, diante das razões expostas pelo relator, em:
9.1. considerar revéis Paulo Roberto Sousa Veloso e Carlos Alberto Gomes Batalha, para todos os efeitos, com fundamento no art. 12, § 3º, da Lei 8.443/1992, dando-se prosseguimento ao processo;
9.2. julgar irregulares as contas de Paulo Roberto Sousa Veloso, com fundamento nos arts. 1º, inciso I, 16, inciso III, "a" e "c", 19 e 23, inciso III, da Lei 8.443/1992, e condená-lo ao pagamento do débito de R$ 185.678,91 (cento e oitenta e cinco mil, seiscentos e setenta oito reais e noventa e um centavos) , com a fixação do prazo de quinze dias, a contar da notificação, para que comprove, perante o Tribunal (art. 214, inciso III, alínea "a", do Regimento Interno do TCU) , o recolhimento da dívida ao Fundo Nacional de Desenvolvimento da Educação, atualizada monetariamente e acrescida dos juros de mora, calculados a partir de 20/02/2014 até a data do recolhimento, na forma prevista na legislação em vigor;
9.3. aplicar a Paulo Roberto Sousa Veloso a multa prevista no artigo 57 da Lei 8.443/1992, no valor de R$ 200.000,00 (duzentos mil reais) , fixando-lhe o prazo de 15 (quinze) dias, a contar da notificação, para que comprove, perante o Tribunal (art. 214, inciso III, alínea "a", do Regimento Interno) , o recolhimento da dívida ao Tesouro Nacional, atualizada monetariamente desde a data do presente acórdão até a do efetivo recolhimento, se for paga após o vencimento, na forma da legislação em vigor;
9.4. julgar irregulares as contas de Carlos Alberto Gomes Batalha, com fundamento nos arts. 1º, inciso I, 16, inciso III, "a", 19 e 23, inciso III, da Lei 8.443/1992;
9.5. aplicar a Carlos Alberto Gomes Batalha a multa prevista no artigo 58, inciso I, da Lei 8.443/1992, c/c o art. 268 do Regimento Interno do TCU, no valor de R$ 30.000,00 (trinta mil reais) , fixando-lhe o prazo de 15 (quinze) dias, a contar da notificação, para que comprove, perante o Tribunal (art. 214, inciso III, alínea "a", do Regimento Interno) , o recolhimento da dívida ao Tesouro Nacional, atualizada monetariamente desde a data do presente acórdão até a do efetivo recolhimento, se for paga após o vencimento, na forma da legislação em vigor;
9.6. autorizar, desde logo, nos termos do art. 28, inciso II, da Lei 8.443/1992, a cobrança judicial das dívidas, caso não atendida à notificação; 
9.7. encaminhar cópia deste acórdão ao Procurador-Chefe da Procuradoria da República no Estado do Maranhão, nos termos do § 3º do art. 16 da Lei 8.443/1992, para adoção das medidas que entender cabíveis;
9.8. enviar cópia deste acórdão ao Fundo Nacional de Desenvolvimento da Educação e aos responsáveis, para ciência.

Tomada de contas especial instaurada em razão de omissão no dever de prestar contas dos recursos recebidos por meio do Termo de compromisso 22617/2013.

Primeira Câmara

Município de Pio XII - MA.

3. Interessados/Responsáveis:
3.1. Interessado: Fundo Nacional de Desenvolvimento da Educação (00.378.257/0001-81)
3.2. Responsáveis: Carlos Alberto Gomes Batalha (XXX.427.493-XX); Paulo Roberto Sousa Veloso (XXX.986.273-XX).

13.1. Ministros presentes: Benjamin Zymler (na Presidência), Walton Alencar Rodrigues (Relator) e Bruno Dantas.
13.2. Ministro-Substituto convocado: Weder de Oliveira.
13.3. Ministro-Substituto presente: Augusto Sherman Cavalcanti.

ACORDAO-COMPLETO-2509507

Acórdão 17225/2021 - Primeira Câmara

WALTON ALENCAR RODRIGUES

Adoto, como Relatório, a instrução da unidade técnica (peças 38-40) , que contou com a anuência do Ministério Público junto ao TCU (peça 41) :
1.	Cuidam os autos de tomada de contas especial instaurada pelo Fundo Nacional de Desenvolvimento da Educação, em desfavor de Paulo Roberto Sousa Veloso, gestão 2013/2016,  e Carlos Alberto Gomes Batalha, gestão 2017/2020, em razão de omissão no dever de prestar contas realizadas por meio do Termo de compromisso 22617/2013 (peça 6) , firmado entre o Fundo Nacional de Desenvolvimento da Educação (FNDE) e Município de Pio XII - MA, e que tinha por objeto o instrumento descrito como "Construção de duas Escolas uma de 04 salas e uma de 06. OBRAS - PAR - TD Obras - Construção (1009451) Cordeiro - Pio XII - MA (1009452) Fazenda Nova - Pio XII - MA	".
HISTÓRICO
2.	Em 29/3/2018, com fundamento na IN/TCU 71/2012, alterada pela IN/TCU 76/2016 e DN/TCU 155/2016, o dirigente do Fundo Nacional de Desenvolvimento da Educação autorizou a instauração da tomada de contas especial (peça 1) . O processo foi registrado no sistema e-TCE com o número 589/2018.
3.	O Termo de compromisso 22617/2013 (peça 6) foi firmado no valor de R$ 1.856.789,10, sendo R$ 1.856.789,10 à conta do concedente e R$ 0,00 referentes à contrapartida do convenente. Teve vigência de 30/1/2014 a 28/11/2016, com prazo para apresentação da prestação de contas em 29/9/2017. Os repasses efetivos da União totalizaram R$ 185.678,91 (peça 4) .
4.	A prestação de contas e complementações enviadas foram analisadas por meio do documento constante na peça 10.
5.	O fundamento para a instauração da Tomada de Contas Especial, conforme consignado na matriz de responsabilização elaborada pelo tomador de contas, foi a constatação da omissão na prestação de contas.
6.	Os responsáveis arrolados na fase interna foram devidamente comunicados e, diante da ausência de justificativas para elidir a irregularidade e da não devolução dos recursos, instaurou-se a tomada de contas especial.
7.	No relatório (peça 18) , o tomador de contas concluiu que o prejuízo importaria no valor original de R$ 185.678,91, imputando-se a responsabilidade a Paulo Roberto Sousa Veloso, prefeito no período de 1/1/2013 a 31/12/2016, e Carlos Alberto Gomes Batalha, prefeito no período de 1/1/2017 a 31/12/2020, ambos na condição de gestor dos recursos. 
8.	Em 13/5/2019, a Controladoria-Geral da União emitiu o relatório de auditoria (peça 19) , em concordância com o relatório do tomador de contas. O certificado de auditoria e o parecer do dirigente do órgão de controle interno concluíram pela irregularidade das presentes contas (peças 20 e 21) .
9.	Em 23/5/2019, o ministro responsável pela área atestou haver tomado conhecimento das conclusões contidas no relatório e certificado de auditoria, bem como do parecer conclusivo do dirigente do órgão de controle interno, manifestando-se pela irregularidade das contas, e determinou o encaminhamento do processo ao Tribunal de Contas da União (peça 22) .
10.	Na instrução inicial (peça 25) , analisando-se os documentos nos autos, concluiu-se pela necessidade de realização de citação e audiência para as irregularidades abaixo: 
10.1.	Irregularidade 1: não comprovação da boa e regular aplicação dos recursos federais repassados ao município de Pio XII - MA, em face da omissão no dever de prestar contas dos valores transferidos, no âmbito do termo de compromisso descrito como "Construção de duas Escolas uma de 4 salas e uma de 6. Obras - PAR - TD Obras - Construção (1009451) Cordeiro - Pio XII - MA (1009452) Fazenda Nova - Pio XII - MA", no período de 30/1/2014 a 28/11/2016, cujo prazo encerrou-se em 29/9/2017.
10.1.1.Evidências da irregularidade: Parecer emitido s/exec. física do objeto e do atend. aos objetivos avença (peça 10) e Parecer financeiro (peça 9) .
10.1.2.Normas infringidas: art. 37, caput, c/c o art. 70, parágrafo único, da Constituição da República Federativa do Brasil; art. 93 do Decreto-lei 200/1967; art. 66 do Decreto 93.872/1986; e item V da Resolução CD/FNDE 24/2012.
	Data de ocorrência
	Valor histórico (R$) 

	20/2/2014
	185.678,91

10.1.3.Cofre credor: Fundo Nacional de Desenvolvimento da Educação.
10.1.4.Responsável: Paulo Roberto Sousa Veloso.
10.1.4.1.Conduta: não demonstrar a boa e regular aplicação dos recursos federais recebidos e geridos por meio do instrumento em questão, no período de 30/1/2014 a 28/11/2016, em face da omissão na prestação de contas, cujo prazo encerrou-se em 29/9/2017.
10.1.4.2.Nexo de causalidade: a conduta descrita impediu o estabelecimento do nexo causal entre as possíveis despesas efetuadas com os recursos recebidos, no âmbito do instrumento em questão, no período de 30/1/2014 a 28/11/2016.
10.1.4.3.Culpabilidade: não há excludentes de ilicitude, de culpabilidade e de punibilidade; é razoável supor que o responsável tinha consciência da ilicitude de sua conduta; era exigível conduta diversa da praticada, qual seja, desincumbir-se do seu dever por meio da apresentação da prestação de contas no prazo e forma devidos. 
10.1.5.Encaminhamento: citação.
10.2.	Irregularidade 2: não cumprimento do prazo originalmente estipulado para prestação de contas do termo de compromisso descrito como "Construção de duas Escolas uma de 04 salas e uma de 06. Obras - PAR - TD Obras - Construção (1009451) Cordeiro - Pio XII - MA (1009452) Fazenda Nova - Pio XII - MA", cujo prazo encerrou-se em 29/9/2017.
10.2.1.Evidências da irregularidade: Parecer emitido s/exec. física do objeto e do atend. aos objetivos avença (peça 10) e Parecer financeiro (peça 9) .
10.2.2.Normas infringidas: art. 37, caput, c/c o art. 70, parágrafo único, da Constituição da República Federativa do Brasil; art. 93 do Decreto-lei 200/1967; art. 66 do Decreto 93.872/1986; e item V da Resolução CD/FNDE 24/2012.
10.2.3.Responsável: Carlos Alberto Gomes Batalha.
10.2.3.1.Conduta: descumprir o prazo originalmente estipulado para prestação de contas dos recursos federais recebidos à conta do instrumento em questão, o qual se encerrou em 29/9/2017.
10.2.3.2.Nexo de causalidade: a conduta descrita impediu o estabelecimento do nexo causal entre as possíveis despesas efetuadas com os recursos recebidos, no âmbito do instrumento em questão, no período de 30/1/2014 a 28/11/2016.
10.2.3.3.Culpabilidade: não há excludentes de ilicitude, de culpabilidade e de punibilidade; é razoável supor que o responsável tinha consciência da ilicitude de sua conduta; era exigível conduta diversa da praticada, qual seja, desincumbir-se do seu dever por meio da apresentação da prestação de contas no prazo e forma devidos. 
10.2.4.Encaminhamento: audiência.
11.	Em cumprimento ao pronunciamento da unidade (peça 27) , foram efetuadas citação e audiência dos responsáveis:
a) Sr. Paulo Roberto Sousa Veloso - promovida a citação do responsável:
	Comunicação: Ofício 7003/2019 - Secex-TCE (peça 30) 
Data da Expedição: 20/8/2019
Data da Ciência: 12/9/2019 (peça 32) 
Nome Recebedor: Ana Paula Veloso
Observação: Ofício enviado para o endereço do responsável constante da base do CPF da Receita Federal (peça 36) , conforme pesquisa de endereço nos sistemas corporativos do TCU (peça 28) .
Fim do prazo para a defesa: 27/9/2019
	
b)  Sr. Carlos Alberto Gomes Batalha - promovida a audiência do responsável:
	Comunicação: Ofício 7004/2019 - Secex-TCE (peça 31) 
Data da Expedição: 20/8/2019
Data da Ciência: 12/9/2019 (peça 33) 
Nome Recebedor: Francisca Samara da Conceição de Oliveira
Observação: Ofício enviado para o endereço do responsável constante da base do CPF da Receita Federal (peça 36) , conforme pesquisa de endereço nos sistemas corporativos do TCU (peça 29) .
Fim do prazo para a defesa: 27/9/2019
	
12.	Conforme Despacho de Conclusão das Comunicações Processuais (peça 35) , informa-se que as providências inerentes às comunicações processuais foram concluídas. 
13.	Não obstante, registra-se o ingresso de petição juntada à peça 34, em 25/9/19, pelo advogado do responsável Paulo Roberto Sousa Veloso, na qual solicita pedido de prorrogação de prazo para elaboração da defesa, por mais 30 dias, e habilitação nos autos para vista e cópia. 
13.1.	Registra-se que, inicialmente, o prazo final para a defesa expirou em 27/9/2019, conforme item 11.a retro, porém, ao somar os 30 dias de prorrogação solicitados, o novo prazo passaria para 27/10/2019, o que já ocorreu, em consonância, com o art. 183, parágrafo único, do RITCU, o qual estabelece que a prorrogação de prazo independerá de notificação da parte, situação verificada nesse caso concreto.
14.	Nessas condições, considerando que, após findo o prazo da prorrogação solicitada pelo advogado do responsável Paulo Roberto Sousa Veloso, não foi apresentada sua defesa e que o outro responsável, Carlos Alberto Gomes Batalha, permaneceu silente, ambos devem ser considerados revéis, nos termos do art. 12, §3º, da Lei 8.443/1992.
ANÁLISE DOS PRESSUPOSTOS DE PROCEDIBILIDADE DA IN/TCU 71/2012
Apreciação do Prejuízo ao Contraditório e Ampla Defesa
15.	Verifica-se que não houve o transcurso de mais de dez anos desde o fato gerador sem que tenha havido a notificação dos responsáveis pela autoridade administrativa federal competente (art. 6º, inciso II, c/c art. 19 da IN/TCU 71/2012, modificada pela IN/TCU 76/2016) , uma vez que o fato gerador da irregularidade sancionada ocorreu em 30/9/2017, e os responsáveis foram notificados sobre as irregularidades pela autoridade administrativa competente conforme abaixo:
15.1.	Paulo Roberto Sousa Veloso, por ofício (peça 7, p. 3) , em 28/11/2017 (peça 8, p, 3) .
15.2.	Carlos Alberto Gomes Batalha, por ofício (peça 7, p. 6) , em 24/10/2017 (peça 8, p, 5) .
Valor de Constituição da TCE 	
16.	Verifica-se, ainda, que o valor atualizado do débito apurado (sem juros) em 1/1/2017 é de R$ 231.151,68, portanto superior ao limite mínimo de R$ 100.000,00, na forma estabelecida conforme os arts. 6º, inciso I, e 19 da IN/TCU 71/2012, modificada pela IN/TCU 76/2016. 
OUTROS DÉBITOS NOS SISTEMAS DO TCU COM OS MESMOS RESPONSÁVEIS
17.	Informa-se que não foi encontrado débito imputável aos responsáveis em outros processos no Tribunal.
18.	A tomada de contas especial está, assim, devidamente constituída e em condição de ser instruída.
EXAME TÉCNICO
Da validade das notificações:
19.	Preliminarmente, cumpre tecer breves considerações sobre a forma como são realizadas as comunicações processuais no TCU. A esse respeito, destacam-se o art. 179, do Regimento Interno do TCU (Resolução 155, de 4/12/2002) e o art. 4º, inciso III, § 1º, da Resolução TCU 170, de 30 de junho de 2004, in verbis:
Art. 179. A citação, a audiência ou a notificação, bem como a comunicação de diligência, far se-ão:
I - mediante ciência da parte, efetivada por servidor designado, por meio eletrônico, fac-símile, telegrama ou qualquer outra forma, desde que fique confirmada inequivocamente a entrega da comunicação ao destinatário;
II - mediante carta registrada, com aviso de recebimento que comprove a entrega no endereço do destinatário;
III - por edital publicado no Diário Oficial da União, quando o seu destinatário não for localizado
 (...) 
Art. 3º As comunicações serão dirigidas ao responsável, ou ao interessado, ou ao dirigente de órgão ou entidade, ou ao representante legal ou ao procurador constituído nos autos, com poderes expressos no mandato para esse fim, por meio de:
I - correio eletrônico, fac-símile ou telegrama;
II - servidor designado;
III - carta registrada, com aviso de recebimento;
IV - edital publicado no Diário Oficial da União, quando o seu destinatário não for localizado, nas hipóteses em que seja necessário o exercício de defesa.
Art. 4º. Consideram-se entregues as comunicações:
I - efetivadas conforme disposto nos incisos I e II do artigo anterior, mediante confirmação da ciência do destinatário;
II - realizadas na forma prevista no inciso III do artigo anterior, com o retorno do aviso de recebimento, entregue comprovadamente no endereço do destinatário;
III - na data de publicação do edital no Diário Oficial da União, quando realizadas na forma prevista no inciso IV do artigo anterior.
§ 1º O endereço do destinatário deverá ser previamente confirmado mediante consulta aos sistemas disponíveis ao Tribunal ou a outros meios de informação, a qual deverá ser juntada ao respectivo processo.
 (...) 
20.	Bem se vê, portanto, que a validade da citação via postal não depende de que o aviso de recebimento seja assinado pelo próprio destinatário da comunicação, o que dispensa, no caso em tela, a entrega do AR em "mãos próprias". A exigência da norma é no sentido de o Tribunal verificar se a correspondência foi entregue no endereço correto, residindo aqui a necessidade de certeza inequívoca. 
21.	Não é outra a orientação da jurisprudência do TCU, conforme se verifica dos julgados a seguir transcritos:
São válidas as comunicações processuais entregues, mediante carta registrada, no endereço correto do responsável, não havendo necessidade de que o recebimento seja feito por ele próprio (Acórdão 3648/2013-TCU-Segunda Câmara, Relator Ministro José Jorge) ;
É prescindível a entrega pessoal das comunicações pelo TCU, razão pela qual não há necessidade de que o aviso de recebimento seja assinado pelo próprio destinatário. Entregando se a correspondência no endereço correto do destinatário, presume-se o recebimento da citação. (Acórdão 1019/2008-TCU-Plenário, Relator Ministro Benjamin Zymler) ;
As comunicações do TCU, inclusive as citações, deverão ser realizadas mediante Aviso de Recebimento - AR, via Empresa Brasileira de Correios e Telégrafos, bastando para sua validade que se demonstre que a correspondência foi entregue no endereço correto. (Acórdão 1526/2007-TCU-Plenário, Relator Ministro Aroldo Cedraz) .
22.	A validade do critério de comunicação processual do TCU foi referendada pelo Supremo Tribunal Federal, nos termos do julgamento do MS-AgR 25.816/DF, por meio do qual se afirmou a desnecessidade da ciência pessoal do interessado, entendendo-se suficiente a comprovação da entrega do "AR" no endereço do destinatário:
Ementa: agravo regimental. Mandado de segurança. Desnecessidade de intimação pessoal das decisões do tribunal de contas da união. art. 179 do regimento interno do TCU. Intimação do ato impugnado por carta registrada, iniciado o prazo do art. 18 da lei nº 1.533/51 da data constante do aviso de recebimento. Decadência reconhecida. Agravo improvido.
O envio de carta registrada com aviso de recebimento está expressamente enumerado entre os meios de comunicação de que dispõe o Tribunal de Contas da União para proceder às suas intimações.
O inciso II do art. 179 do Regimento Interno do TCU é claro ao exigir apenas a comprovação da entrega no endereço do destinatário, bastando o aviso de recebimento simples. 
23.	No caso vertente, a citação dos responsáveis se deram em endereços provenientes da base do CPF da Receita Federal, em sistema custodiado pelo TCU (item 11 desta instrução) . A entrega dos ofícios citatórios nesses endereços ficou comprovada (peças 32 e 33) .
24.	Nos processos do TCU, a revelia não leva à presunção de que seriam verdadeiras todas as imputações levantadas contra os responsáveis, diferentemente do que ocorre no processo civil, em que a revelia do réu opera a presunção da verdade dos fatos narrados pelo autor. Dessa forma, a avaliação da responsabilidade do agente não pode prescindir da prova existente no processo ou para ele carreada. 
25.	Ao não apresentar sua defesa, o responsável deixou de produzir prova da regular aplicação dos recursos sob sua responsabilidade, em afronta às normas que impõem aos gestores públicos a obrigação legal de, sempre que demandados pelos órgãos de controle, apresentar os documentos que demonstrem a correta utilização das verbas públicas, a exemplo do contido no art. 93 do Decreto-Lei 200/1967: "Quem quer que utilize dinheiros públicos terá de justificar seu bom e regular emprego na conformidade das leis, regulamentos e normas emanadas das autoridades administrativas competentes." 
26.	Mesmo as alegações de defesa não sendo apresentadas, considerando o princípio da verdade real que rege esta Corte, procurou-se buscar, em manifestações dos responsáveis na fase interna desta Tomada de Contas Especial, se havia algum argumento que pudesse ser aproveitado a seu favor. 
27.	 No entanto, os responsáveis não se manifestaram na fase interna, não havendo, assim, nenhum argumento que possa vir a ser analisado e posteriormente servir para afastar as irregularidades apontadas.
28.	Em consulta ao sistema corporativo do instaurador SIGPC (peça 37) , verifica-se que o responsável também não apresentou contas junto ao instaurador e continua inadimplente.
29.	Em se tratando de processo em que a parte interessada não se manifestou acerca das irregularidades imputadas, não há elementos para que se possa efetivamente aferir e reconhecer a ocorrência de boa-fé na conduta dos responsáveis, podendo este Tribunal, desde logo, proferir o julgamento de mérito pela irregularidade das contas, conforme os termos dos §§ 2º e 6º do art. 202 do Regimento Interno do TCU. (Acórdão 2064/2011-TCU-Primeira Câmara (relator: Ubiratan Aguiar) , 6.182/2011-TCU-1ª Câmara (relator: Weber de Oliveira) , 4.072/2010-TCU-1ª Câmara (Relator: Valmir Campelo) , 1.189/2009-TCU-1ª Câmara (Relator: Marcos Bemquerer) , 731/2008-TCU-Plenário (Relator: Aroldo Cedraz) .
30.	Dessa forma, os responsáveis devem ser considerados revéis, nos termos do art. 12, §3º, da Lei 8.443/1992, devendo as contas serem julgadas irregulares, condenando-os ao débito apurado e aplicando-lhes a multa prevista no art. 57 da Lei 8.443/1992.
Prescrição da Pretensão Punitiva
31.	Vale ressaltar que a pretensão punitiva do TCU, conforme Acórdão 1441/2016-TCU-Plenário, Relator: Benjamin Zymler, que uniformizou a jurisprudência acerca dessa questão, subordina-se ao prazo geral de prescrição indicado no art. 205 do Código Civil, que é de dez anos, contado da data de ocorrência da irregularidade sancionada, nos termos do art. 189 do Código Civil, sendo este prazo interrompido pelo ato que ordenar a citação, a audiência ou a oitiva dos responsáveis.
32.	No caso em exame, não ocorreu a prescrição, uma vez que a irregularidade sancionada ocorreu em 30/9/2017, e o ato de ordenação da citação ocorreu em 17/7/2019.
Cumulatividade de multas 
33.	Quanto à possibilidade de aplicação cumulativa das multas dos arts. 57 e 58, inciso I, da Lei 8.443/1992, ainda que seja adequada a realização de citação e audiência do responsável, por força do disposto no art. 209, §4º, do Regimento Interno do TCU, o Tribunal reconhece que existe relação de subordinação entre as condutas de "não comprovação da aplicação dos recursos" e de "omissão na prestação de contas", sendo a primeira consequência da segunda, o que enseja, na verificação das duas irregularidades, a aplicação da multa do art. 57, com o afastamento da multa do art. 58, inciso I, em atenção ao princípio da absorção (Acórdão 9579/2015-TCU-Segunda Câmara, Relator Ministro Vital do Rêgo; Acórdão 2469/2019-TCU-Primeira Câmara, Relator Ministro Augusto Sherman) .
34.	Conforme leciona Cezar Bitencourt (Tratado de Direito Penal: parte geral - 8ª Edição - São Paulo: Saraiva, 2003. Pg. 565) , na absorção, " (...) a pena do delito mais grave absorve a pena do delito menos grave, que deve ser desprezada". No caso concreto, a "omissão no dever de prestar contas", embora seja uma irregularidade autônoma, funciona como fase ou meio para a consecução da "não comprovação da aplicação dos recursos", havendo clara relação de interdependência entre essas condutas. Dessa forma, recaindo as duas ocorrências num mesmo gestor, deve prevalecer a pena do delito mais grave, qual seja, a multa do art. 57, da Lei 8.443/1992.
CONCLUSÃO
35.	Em face da análise promovida na seção "Exame Técnico", verifica-se que os responsáveis não lograram comprovar a boa e regular aplicação dos recursos. E, instado a se manifestar, optaram pelo silêncio, configurando a revelia, nos termos do § 3º, do art. 12, da Lei 8.443/1992.
36.	Vale ressaltar que a jurisprudência pacífica nesta Corte é no sentido da imprescritibilidade das ações de ressarcimento ao erário (Súmula TCU 282) . Dessa forma, identificado dano ao erário, deve se instaurar e julgar o processo de tomada de contas especial para responsabilizar seus agentes causadores, respeitando o direito ao contraditório e à ampla defesa, independentemente de quando ocorreram os atos impugnados.
37.	Verifica-se também que não houve a prescrição da pretensão punitiva, conforme análise já realizada.
38.	Tendo em vista que não constam dos autos elementos que permitam reconhecer a boa-fé dos responsáveis, sugere-se que as suas contas sejam julgadas irregulares, nos termos do art. 202, § 6º, do Regimento Interno do TCU, com a imputação do débito atualizado monetariamente e acrescido de juros de mora, nos termos do art. 202, §1º do Regimento Interno do TCU, descontado o valor eventualmente recolhido, com a aplicação da multa prevista no art. 57 da Lei 8.443/1992.
39.	Por fim, como não houve elementos que pudessem modificar o entendimento acerca das irregularidades em apuração, mantém-se a matriz de responsabilização presente na peça 24.
PROPOSTA DE ENCAMINHAMENTO
40.	Diante do exposto, submetemos os autos à consideração superior, propondo ao Tribunal:
a)	considerar revéis os responsáveis Paulo Roberto Sousa Veloso (CPF: XXX.986.273-XX) e Carlos Alberto Gomes Batalha (CPF: XXX.427.493-XX) , para todos os efeitos, dando-se prosseguimento ao processo, com fulcro no art. 12, § 3º, da Lei 8.443/1992; 
b)	julgar irregulares, nos termos dos arts. 1º, inciso I, 16, inciso III, alíneas a e c, da Lei 8.443/1992, c/c os arts. 19 e 23, inciso III, da mesma Lei, as contas dos responsáveis Paulo Roberto Sousa Veloso (CPF: XXX.986.273-XX) e Carlos Alberto Gomes Batalha (CPF: XXX.427.493-XX) , condenando-os ao pagamento da importância a seguir especificada, atualizada monetariamente e acrescida dos juros de mora, calculada a partir da data discriminada até a data da efetiva quitação do débito, fixando-lhes o prazo de quinze dias, para que comprovem, perante o Tribunal, o recolhimento da referida quantia aos cofres do Fundo Nacional de Desenvolvimento da Educação, nos termos do art. 23, inciso III, alínea "a", da citada lei, c/c o art. 214, inciso III, alínea "a", do Regimento Interno do TCU;  
Débito relacionado ao responsável Paulo Roberto Sousa Veloso (CPF: XXX.986.273-XX) :
	Data de ocorrência
	Valor histórico (R$) 

	20/2/2014
	185.678,91

Valor atualizado do débito (com juros) em 19/11/2019: R$ 290.180,60.
c)	aplicar ao responsável Paulo Roberto Sousa Veloso (CPF: XXX.986.273-XX) , a multa prevista no art. 57 da Lei 8.443/1992 c/c o art. 267 do Regimento Interno do TCU, fixando-lhe o prazo de quinze dias, a contar da notificação, para que comprove, perante o Tribunal (art. 214, III, alínea "a", do Regimento Interno do TCU) , o recolhimento da dívida aos cofres do Tesouro Nacional, atualizada monetariamente desde a data do acórdão que vier a ser proferido por este Tribunal até a do efetivo recolhimento, se paga após o vencimento, na forma da legislação em vigor;
d)	aplicar ao responsável Carlos Alberto Gomes Batalha (CPF: XXX.427.493-XX) , a multa prevista no art. 58, inciso I, da Lei 8.443/1992 c/c o art. 268 do Regimento Interno do TCU, fixando lhe o prazo de quinze dias, a contar da notificação, para que comprove, perante o Tribunal (art. 214, III, alínea "a", do Regimento Interno do TCU) , o recolhimento da dívida aos cofres do Tesouro Nacional, atualizada monetariamente desde a data do acórdão que vier a ser proferido por este Tribunal até a do efetivo recolhimento, se paga após o vencimento, na forma da legislação em vigor;
e)	autorizar, desde logo, a cobrança judicial das dívidas, caso não atendidas a notificação, na forma do disposto no art. 28, inciso II, da Lei 8.443/1992;
f)	autorizar também, desde logo, se requerido, com fundamento no art. 28, inciso I, da Lei 8.443, de 1992, c/c o art. 217, §§ 1º e 2º do Regimento Interno do TCU, o parcelamento da (s) dívida (s) em até 36 parcelas, incidindo, sobre cada parcela, corrigida monetariamente, os correspondentes acréscimos legais, fixando-lhe o prazo de quinze dias, a contar do recebimento da notificação, para comprovar, perante o Tribunal, o recolhimento da primeira parcela, e de trinta dias, a contar da parcela anterior, para comprovar os recolhimentos das demais parcelas, devendo incidir, sobre cada valor mensal, atualizado monetariamente, os juros de mora devidos, no caso do débito, na forma prevista na legislação em vigor, alertando os responsáveis de que a falta de comprovação do recolhimento de qualquer parcela importará o vencimento antecipado do saldo devedor, nos termos do § 2º do art. 217 do Regimento Interno deste Tribunal; 
g)	enviar cópia do Acórdão a ser prolatado, bem como do Relatório e do Voto que o fundamentarem à Procuradoria da República no Estado de Maranhão, nos termos do § 3º do art. 16 da Lei 8.443/1992, c/c o § 7º do art. 209 do Regimento Interno do TCU, para adoção das medidas cabíveis; e
h)	enviar cópia do Acórdão que vier a ser proferido ao Fundo Nacional de Desenvolvimento da Educação e aos responsáveis, para ciência, informando que a presente deliberação, acompanhada do Relatório e do Voto que a fundamenta, está disponível para a consulta no endereço www.tcu.gov.br/acordaos, além de esclarecer que, caso requerido, o TCU poderá fornecer sem custos as correspondentes cópias, de forma impressa.

não há

Procurador Sergio Ricardo Costa Caribé.

TOMADA DE CONTAS ESPECIAL. TERMO DE COMPROMISSO. OMISSÃO NO DEVER DE PRESTAR CONTAS. REVELIA. DÉBITO E MULTA.

TOMADA DE CONTAS ESPECIAL (TCE)

Secretaria de Controle Externo de Tomada de Contas Especial (SecexTCE).

Trata-se de tomada de contas especial (TCE) instaurada pelo Fundo Nacional de Desenvolvimento da Educação (FNDE) , em desfavor de Paulo Roberto Sousa Veloso e Carlos Alberto Gomes Batalha, ex-prefeitos do Município de Pio XII/MA, respectivamente nos períodos de 2013/2016 e 2017/2020, em razão de omissão no dever de prestar contas dos recursos recebidos por meio do Termo de compromisso 22617/2013 (peça 6) , que tinha por objeto a construção de duas escolas.
O ajuste previa o aporte de R$ 1.856.789,10 à conta do FNDE, com vigência de 30/1/2014 a 28/11/2016, e o prazo para prestação de contas era até 29/9/2017. Foram efetivamente repassados R$ 185.678,91, em 20/2/2014 (peça 4) .
Diante da omissão na prestação de contas dos recursos recebidos pelo Município, foi instaurada a presente TCE. A responsabilidade pelo débito, no valor total repassado, foi imputada solidariamente a Paulo Roberto Sousa Veloso e a Carlos Alberto Gomes Batalha. 
O relatório da CGU, o certificado de auditoria e o parecer do dirigente do órgão de controle interno, são pela irregularidade das presentes contas (peças 19 a 21) . O Ministro da Educação determinou o encaminhamento do processo a este Tribunal em 23/5/2019 (peça 22) .
No âmbito externo da TCE, Paulo Roberto Sousa Veloso foi citado por não demonstrar a boa e regular aplicação dos recursos federais recebidos e por ter descumprido o prazo para a prestação de contas. Carlos Alberto Gomes Batalha foi ouvido em audiência exclusivamente pela segunda irregularidade.
Tanto Paulo Roberto Sousa Veloso como Carlos Alberto Gomes Batalha tomaram conhecimento dos ofícios a ele encaminhados por este Tribunal (avisos de recebimento às peças 32 e 33, respectivamente) . 
Apesar de ter vindo aos autos para solicitar prorrogação do prazo de defesa por 30 dias, o primeiro deixou o período solicitado transcorrer e não apresentou defesa. Como o segundo permaneceu silente, a unidade técnica propõe, às peças 38-40, que ambos sejam considerados revéis, que suas contas sejam julgadas irregulares, com a consequente condenação do primeiro em débito e multa e do segundo apenas em multa, no que é acompanhada pelo Ministério Público junto ao TCU (peça 41) .
Feito breve histórico dos fatos, passo a decidir.
Ao não apresentarem defesa, Paulo Roberto Sousa Veloso e Carlos Alberto Gomes Batalha deixaram de produzir prova da regular aplicação dos recursos sob sua responsabilidade, em afronta às normas que impõem aos gestores públicos a obrigação legal de apresentarem os documentos que demonstrem a correta utilização das verbas públicas, sempre que demandados pelos órgãos de controle. Assim, devem ser considerados revéis, nos termos do art. 12, §3º, da Lei 8.443/1992. 
Considerando que nenhum destes ex-prefeitos se manifestou na fase interna desta TCE, não há argumento que possa ser utilizado para afastar as irregularidades a eles imputadas, nem elementos que permitam reconhecer a ocorrência de boa-fé em suas condutas. 
Ademais, em consulta ao Sistema de Gestão de Prestação de Contas do FNDE (peça 37) , a unidade técnica verificou que a municipalidade ainda não prestou contas dos recursos de que trata a presente TCE.
Diante desses elementos, incorporando as análises apresentadas nos pareceres precedentes como razões de decidir, julgo irregulares as contas de Paulo Roberto Sousa Veloso e de Carlos Alberto Gomes Batalha. Condeno o primeiro a ressarcir o débito correspondente a R$ 257.759,46, em valores atualizados, e aplico-lhe a multa prevista no art. 57 da Lei 8.443/1992. Aplico ao segundo a multa prevista no art. 58 da mesma Lei, visto que não geriu os recursos repassados.
Feitas essas considerações, voto por que o Tribunal acolha a minuta de acórdão que ora submeto à deliberação do colegiado.
TCU, Sala das Sessões Ministro Luciano Brandão Alves de Souza, em 4 de agosto de 2020.
WALTON ALENCAR RODRIGUES 
Relator